【裁判字號】    88,上,1134
【裁判日期】    890705
【裁判案由】    損害賠償
【裁判全文】
臺灣高等法院民事判決  八十八年度上字第一一三四號
      上  訴  人  宏泉交通股份有限公司
      法定代理人  陳振壽
      上  訴  人  甲○○
      右二人共同
      訴訟代理人  巨克安律師
      複  代理人  鄭仁壽律師
      被上訴人    國勝汽車交通股份有限公司  設台中市○○路○段三十一號
      法定代理人  賴三來      .
      訴訟代理人  鄭聯芳律師
右當事人間請求損害賠償事件，上訴人對於中華民國八十八年六月十一日臺灣桃園地
方法院八十七年度訴字第一三五二號第一審判決提起上訴，本院判決如左：
    主    文
原判決第一項命上訴人連帶給付新台幣肆拾陸萬陸仟零玖拾伍元，及命上訴人連帶負
擔本訴訴訟費用之裁判均廢棄。
右開廢棄部分，被上訴人在第一審之訴駁回。
其餘上訴駁回。
第一審關於命上訴人連帶負擔本訴訴訟費用部分，由被上訴人負擔；第二審訴訟費用
由上訴人連帶負擔三分之二，餘由被上訴人負擔。
    事    實
甲、上訴人方面：
壹、聲明：
一、本訴部分：(一)原判決主文第一項所示關於命上訴人應連帶給付被上訴人新台幣 (
    下同) 肆拾陸萬陸仟零玖拾伍元部分廢棄。(二)右開廢棄部分，被上訴人在第一審
    之訴駁回。
二、反訴部分：(一)原判決駁回上訴人宏泉交通股份有限公司（下稱宏泉公司）反訴及
    假執行聲請部分均廢棄。(二)被上訴人應給付上訴人宏泉公司玖拾陸萬陸仟柒佰柒
    拾柒元及自反訴訴狀繕本送達之翌日起至清償日止，按年息百分之五計算之利息
    。
貳、陳述：除與原判決所記載相同者，予以引用之外，補稱：
一、被上訴人起訴請求上訴人應給付三百一十九萬九千七百二十九元之車禍損害賠償
    請求，嗣於原審八十八年五月所提出之準備書狀所載請求已縮減為一百九十六萬
    六千零九十五元，其中包括：(一)座椅部分：十五萬七千五百元，(二)車體修理部分
    ：五十一萬一千一百四十元，(三)引擎修理部分：一百二十九萬七千四百五十五元
    。
二、物之毀損賠償請求，應以修復費用為估定之標準，然修理材料新品換舊品應予折
    舊，此乃實務界一致之見解，而被上訴人所有系爭受損營業大客車ＸＸ－六八八
    號原發照日期為八十三年一月五日，至車禍發生日八十七年四月二十七日止，已
    使用四年三個月又二十一天，約為四點二五年，據七十九年一月十二日行政院會
    發布之固定資產耐用年數表記載，運輸業用大客車之耐用年數為四年，據固定資
    產折舊率表依定率遞減法計算，其每年之折舊率為千分之四三八，則上訴人自得
    主張就該車受損修復換新之零件及材料部分按上開折舊率折舊扣減，而被上訴人
    得請求之費用計算方式如下：
(一)、座椅部分：八千四百九十八元。
    被上訴人主張系爭車輛內之座椅全部受損而更換，花費十五萬七千五百元，然依
    證人賴秀枝於原審證稱：「後面的椅子約六、七把壞了」，被上訴人訴訟代理人
    鄭律師復陳稱第一次修理後為了避免新舊不一及全體美觀之理由，而於第二次把
    全部之座椅換新，可知系爭車輛座椅受損僅有六、七把，而非全部損壞，自非得
    僅以新舊美觀之由，強將非必要修復之費用要求上訴人賠償，依佳運工業有限公
    司於八十八年九月二十日函覆之內容觀之，系爭大客車後排椅每張為二千七百元
    ，其材料費每張為一千六百三十元，上訴人自得主張就該車受損修復之七張座椅
    共一萬零四百零二元部分扣減折舊，則被上訴人可向上訴人請求座椅賠償額為八
    千四百九十八元。
(二)、車體修理部分：二十七萬一千四百五十八元。
    依一友企業股份有限公司所提出修復費用估價單所示，車體修復費用之總額為五
    十一萬一千一百四十元，其中換新之材料列計費用為二十六萬三千零五十元，上
    訴人自得就材料費用共二十三萬九千六百八十二元部分主張扣減折舊，則被上訴
    人得向上訴人請求，車體修復經扣減後之賠償額為二十七萬一千四百五十八元。
(三)、引擎工料費用：二十五萬三千二百六十七元。
    依凱楠股份有限公司回覆之系爭車輛修復費用明細，其總金額為一百二十九萬七
    千四百五十五元，其中零件及其他材料費用共一百一十四萬五千九百九十一元，
    上訴人亦得主張應扣除一百零四萬四千一百八十八元之折舊額，則被上訴人僅得
    請求之金額為二十五萬三千二百六十七元。
(四)、依上所述，扣除折舊後，上訴人應賠償之車損合計為五十三萬三千二百二十三元
    （8,498+271,458+253,267＝533,223）。本件事故發生後，被上訴人為保全債權
    ，已向台灣桃園地方法院聲請以八十七年度全一字第一七六六號裁定准予假扣押
    在案，且於八十七年九月五日帶同數名黑道不良分子到上訴人宏泉公司逼迫處理
    ，上訴人宏泉公司負責人陳振壽在被挾持迫不得已之情形下，因損害賠償額尚未
    經司法判決確定，而被上訴人又獅子大開口要勒索三百餘萬元，遂先暫行交付一
    百五十萬元由被上訴人收受，待日後判決確定後再行找補，此有兩造簽定之收據
    可憑。上訴人宏泉既已預先暫付一百五十萬元，惟此金額已超過被上訴人可請求
    之損害賠償額，債之原因業經清償而消滅，被上訴人自不得再請求。
三、被上訴人於上訴人就系爭車損修復費用主張折舊扣減後，僅得請求之金額為五十
    三萬三千二百二十三元，今上訴人已預先暫付被上訴人一百五十萬元，被上訴人
    就超過五十三萬三千二百二十三元之部分，顯係無法律上原因而受利益，為不當
    得利，上訴人自得依民法第一百七十九條之規定請求被上訴人返還其所受之不當
    得利九十六萬六千七百七十七元。
乙、被上訴人方面：
壹、聲明：駁回上訴。
貳、陳述：除與原判決所記載相同者，予以引用之外，補稱：
一、汽車係按年份折舊，不問其零件是否為新零件，且更換之新零件並非原廠出品，
    不能保證較原廠之零件為優良，況經過肇事之汽車，乏人問津，雖有更換新零件
    ，其售價亦不當然增加，上訴人主張以折舊率扣減，顯無理由。
二、車身內之座椅受損而部分更換，因新舊不一，影響美觀，自有全部換新之必要。
三、本件肇事係因上訴人甲○○之過失所致，除被上訴人所有大客車受損外，並有乘
    客多人受傷，且在車輛修理期間，不能營業載客，營業損失更不勝其數，此等費
    用被上訴人起訴時並未一併請求在內，因此於車禍發生後，上訴人先支付之賠償
    金一百五十萬元是最低額，其餘不足之部分，則留待將來和解或訴訟再予補足。
    理      由
壹、本訴部分：
一、被上訴人主張：上訴人甲○○係上訴人宏泉公司所僱用之司機，於八十七年四月
    二十七日上午十時許，駕駛車號ＨＪ─二四七號營業貨運曳引車，在雲林縣斗六
    市○○路由北往南方向行駛，途經該路與府文路路口處，因疏未保持行車安全距
    離，致失控追撞前方由被上訴人僱用之司機游禮欽駕駛之車號ＸＸ－六八八號營
    業用大客車，上開大客車再往前推撞被上訴人所有之車號ＨＨ－二○七號營業大
    客車，造成上開車號ＸＸ－六八八號之大客車車頭部分、車尾等處毀損，爰依民
    法第一百八十四條第一項、第一百八十八條第一項規定，求為命上訴人連帶賠償
    車輛修理費用三百一十萬九千七百二十九元之判決。上訴人則以：前揭車號ＸＸ
    －六八八號大客車，至車禍發生日八十七年四月二十七日止，已使用四年三個月
    又二十一日，依行政院令發布之固定資產耐用年數表，其耐用年數為四年，再依
    定率遞減法計算，其每年之折舊率為千分之四三八，則上訴人自得主張就該車受
    損修復換新之零件及材料部分按上開折舊率折舊扣減，上訴人僅應賠償五十三萬
    三千二百二十三元。惟上訴人已於八十七年九月五日預付一百五十萬元予被上訴
    人，遠超過被上訴人可得請求之修復費，被上訴人不得再行請求等語置辯。（原
    審判決上訴人應連帶賠償被上訴人四十六萬六千零九十五元，駁回被上訴人其餘
    請求，被上訴人就其敗訴部分並未聲明不服，該部分業已確定；又被上訴人在原
    審並未減縮其訴之聲明，併此敘明）。
二、查，上訴人宏泉公司所僱用之司機即上訴人甲○○，於前開時地駕駛車號ＨＪ─
    二四七號營業貨運曳引車，因未保持行車安全距離，致失控追撞被上訴人所有車
    號ＸＸ－六八八號營業用大客車，造成上開大客車車頭、車尾後方保險桿等處毀
    損之事實，業據被上訴人提出現場照片六幀為證，且為上訴人所不爭執，堪信為
    真實。上訴人甲○○駕駛營業貨車曳引車行駛時，本應注意與前車應保持隨時可
    以煞停之距離，而依當時情形，並無不能注意之情事，竟疏未注意，致肇車禍，
    顯有過失；上訴人宏泉公司為其僱用人，自應與甲○○依民法第一百八十四條第
    一項前段及第一百八十八條第一項前段規定，就被上訴人所受損害負連帶賠償責
    任。
三、按物被毀損時，被害人除得依民法第一百九十六條請求賠償外，並不排除民法第
    二百十三條至第二百十五條之適用。依民法第一百九十六條請求賠償物被毀損所
    減少之價額，得以修復費用為估定之標準，但以必要者為限（例如：修理材料以
    新品換舊品，應予折舊）。被害人如能證明其物因毀損所減少之價額，超過必要
    之修復費用時，就其差額，仍得請求賠償。(最高法院七十七年度第九次民事庭
    會議決議結論參照) 經查，被上訴人主張支出修理費用包括(一)座椅部分：十五萬
    七千五百元，(二)車體修理部分：五十一萬一千一百四十元，(三)引擎修理部分：一
    百二十九萬七千四百五十五元，有凱楠股份有限公司、一友企業股份有限公司、
    佳運工業有限公司所出具之統一發票、維修清單附原審卷可稽，上訴人在本院審
    理中，對上開書證之真正已不再爭執，惟以：座椅部分僅毀損六、七張，不得全
    部換新，且材料部分應予折舊等語為辯，經查：
(一)、被上訴人所有系爭受損營業大客車ＸＸ－六八八號號原發照日期為八十三年一月
    五日，至車禍發生日八十七年四月二十七日止，已使用四年三個月又二十一天，
    約為四點二五年，有行車執照附原審卷第八七頁可證，依據八十七年十二月三十
    日行政院會發布之固定資產耐用年數表記載，運輸業用大客車之耐用年數為四年
    ，按定率遞減法計算，其每年之折舊率為千分之四三八，則上訴人主張就該車受
    損修復換新之零件及材料部分按上開折舊率折舊扣減，計算必要之修復費用，自
    屬有據。
(二)、關於座椅部分，被上訴人雖主張系爭車輛內之座椅全部受損而更換，花費十五萬
    七千五百元，然證人賴秀枝在原審證稱：「後面椅子約六、七把壞了」（原審卷
    第八三頁反面），被上訴人復稱係為避免新舊不一及全體美觀之理由，而將全部
    座椅換新，可見系爭車輛座椅受損最多為七張而已，自無將全部四十七張座椅換
    新之必要。依佳運工業有限公司於八十八年九月二十日函覆之內容觀之，系爭大
    客車後排椅之單價為二千七百元，其中材料費為一千六百三十元，前排椅之單價
    為三千二百五十元，材料費為二千零六十元，以其平均數加以折舊，此部分上訴
    人可得請求之賠償額為一萬零六百一十元。（計算方法如附表一所示）
(三)、關於車體修理部分，依一友企業股份有限公司所出具之修復費用估價單所示，車
    體修復費用之總額為五十一萬一千一百四十元，其中換新之材料列計費用為二十
    六萬三千零五十元，上訴人自得就材料費用部分主張扣減折舊，此部分之必要費
    用為二十七萬一千四百五十八元。（計算方法如附表二所示）
(四)、關於引擎工料費用部分，依凱楠股份有限公司所出具之系爭車輛修復費用明細，
    其總金額為一百二十九萬七千四百五十五元，其中零件及其他材料費用共一百一
    十四萬五千九百九十一元，上訴人亦得主張應扣除一百零四萬四千一百八十八元
    之折舊額，此部分之必要費用為二十五萬三千二百六十七元。（計算方法如附表
    三所示）
四、綜上，被上訴人可得請求上訴人賠償之必要修復費用為五十三萬五千三百三十五
    元，而上訴人已於八十七年九月五日給付理賠金一百五十萬元予被上訴人，為兩
    造所不爭執，被上訴人復未能舉證證明系爭大客車因毀損所減少之價額，超過上
    開金額，且主張其本件所請求之賠償金額並未包含乘客受傷、修理期間不能營業
    損失之費用在內，是則，上訴人所給付之金額業已超過被上訴人此部分所受之損
    害，從而，被上訴人依侵權行為之法則，請求上訴人連帶賠償車輛修理費用四十
    六萬六千零九十五元，即非有據，應予駁回。原審就此部分判命上訴人給付，尚
    有未洽，上訴意旨指摘原判決此部分不當，求予廢棄改判，為有理由。爰由本院
    將原判決此部分予以廢棄改判，如主文第二項所示。
貳、反訴部分：
一、上訴人宏泉公司以被上訴人受領其給付超過必要修復費用五十三萬五千三百三十
    五元部分，無法律上之原因為由，反訴請求被上訴人返還不當得利九十六萬六千
    七百七十七元及遲延利息（上訴人宏泉公司在原審原請求一百二十四萬九千八百
    八十一元，本院審理中減縮為上開金額）；被上訴人則以：上訴人宏泉公司先行
    支付之一百五十萬元是最低賠償額，其餘不足之部分，尚待將來和解或訴訟再予
    補足，被上訴人並無不當得利等語置辯。
二、經查，本件車禍發生後，被上訴人為保全其損害賠償債權，聲請原法院以八十七
    年度全一字第一七六六號裁定准予對上訴人宏泉公司之財產在三百一十萬九千七
    百二十九元範圍內為假扣押，兩造乃於八十七年九月五日達成共識，由上訴人宏
    泉公司先行支付一百五十萬元之事實，有上開民事裁定及收據附原審卷可證。上
    訴人宏泉公司雖辯以：當日係因被上訴人帶同數名黑道不良分子至上訴人公司逼
    迫處理，公司負責人陳振壽在被挾持不得已之情形下，始同意先暫行交付一百五
    十六元，待日後判決確定後再行找補云云；惟宏泉公司負責人陳振壽到庭陳稱：
    「．．一開始請求三百多萬元，並提出許多收據給我．．他們並沒有脅迫行為．
    ．我有表示車子以現在的價額來算，不到一百萬元．．」；在場之公司經理張立
    奎亦稱：「．．在這之前，我已經和車主協調過了，當時協調的評估修理費不約
    須五、六十萬元．．他們當時沒有脅迫的行為．．」等語，（本院卷第七三至七
    五頁）足見兩造當日確係經過相當時間之協商始達成上開共識，上訴人宏泉公司
    乃基於自由意志簽立收據，並無伊所辯係被脅迫而為之情事。且按損害賠償，除
    法律另有規定或契約另有訂定外，應以填補債權人所受損害及所失利益為限；依
    通常情形或依已定之計劃、設備或其他特別情事，可得預期之利益，視為所失利
    益；民法第二百十六條定有明文。茲查，宏泉公司所有系爭大客車乃供營業使用
    ，則在車輛修復期間，自受有不能營業之利益損失，依上開收據所載：「茲因本
    公司（即反訴上訴人）所有車號ＸＸ－六八八號營業遊覽大客車與宏泉公司（即
    反訴被上訴人）所有車號ＨＪ－二四七號營業貨運曳引車於八十七年四月二十七
    日上午十時於斗六市○○路與府文路路口發生追撞車禍事故，致使ＸＸ－六八八
    號車嚴重受損，經雙方達成共識，由宏泉公司先行支付新台幣一百五十萬元整，
    做為車禍理賠金，恐口說無憑，特立此據為證。」文義以觀，既言明此一百五十
    萬元係做為「車禍理賠金」，兩造之真意顯不限於僅就車輛修理費用為和解至明
    ；上訴人宏泉公司法定代理人陳振壽與張立奎陳稱當時並未提及營業損失云云，
    顯與上開收據文義及依車禍理賠金之範圍衡包括損失及利益在內之社會常情不相
    符合，自不足為取。參以斯時被上訴人已對宏泉公司為假扣押，僅就修復費用而
    言即高達三百一十萬九千七百二十九元，足見兩造當時係以一百五十萬元作為本
    件事故損害賠償之最低額。換言之，被上訴人因本件事故所受之損害及所失之利
    益，依兩造之認知，必定超過一百五十萬元，故上訴人宏泉公司同意至少先行給
    付上開金額，嗣將來結算，再為補足，並無退還之問題。
三、綜上，被上訴人受領一百五十萬元之理賠金係基於兩造之合意，自非無法律上之
    原因而受利益，上訴人宏泉公司反訴請求被上訴人應返還不當得利九十六萬六千
    七百七十七元，及自反訴訴狀送達之翌日起至清償日止按年息百分之五計算之利
    息，洵屬無據，應予與其假執行之聲請併予駁回。原審就此為上訴人宏泉公司敗
    訴之判決，並駁回其假執行之聲請，核無違誤；上訴意旨仍執陳詞，指摘原判決
    不當，求予廢棄，為無理由，應予駁回。
參、據上論結，本件上訴為一部有理由，一部無理由，依民事訴訟法第四百五十條、
    第四百四十九條第一項、第七十九條但書、第八十五條第二項，判決如主文。
中      華      民      國    八十九    年      七      月      五      日
                                民事第三庭
                                    審判長法  官  張  宗  權
                                          法  官  陳  永  昌
                                          法  官  吳  秀  美
右正本係照原本作成。
不得上訴。
中      華      民      國    八十九    年      七      月      七      日
                                          書記官  常  淑  慧
附表一：椅子部分（共七張椅子）
前排42人座每張材料費：2060×42＝86520
後排5人座每張材料費：1630×5＝8150
合計94670
每年折舊額：（耐用年限四年，折舊率標準0.438？
(1) 第一年：94670×0.438＝41465
(2) 第二年：（00000－00000）×0.438＝23304
(3) 第三年：（00000－00000－23304）×0.438＝13097
(4) 第四年：（00000－00000－00000－00000）×0.438＝7360
(5) 第五年：（00000－00000－00000－00000－7360）×0.438×0.25＝1034
4.25年折舊總額(1) +(2)+ (3)+ (4) +(5)
              41465＋23304＋13097＋7360＋1034＝86260
七張：                 可請求之金額
000000－00000＝00000   00000×7/47＝10610
附表二：車體部分
車體修理費用總額：511,150（材料費263,050）
                          （工資費248,090）
每年折舊額：
(1) 第一年：263,050×0.438＝115,216
(2) 第二年：(263,050-115,216)×0.438＝64,751
(3) 第三年：(263,050-115,216-64,751) ×0.438＝36,390
(4) 第四年：(263,050-115,216-64,751-36,390) ×0.438＝20,452
(5) 第五年：(263,050-115,216-64,751-36,390-20,452)
           ×0.438×0.25＝2,873
4.25年折舊總額(1) +(2)+ (3)+ (4) +(5)
115,216+64,751+36,390+20,452+2,873=239,682
511,140    －   239,682   ＝  271, 458
(修理費總額)   (材料折舊額)   (可請求之金額)
附表三：引擎部分（修理費用總額1,297,455）
引擎材料總價：1,145,991
每年折舊額：
(1) 第一年：1,145,991×0.438＝501,944
(2) 第二年：(1,145,991-501,944)×0.438＝282,093
(3) 第三年：(1,145,991-501,944-282,093) ×0.438＝158,536
(4) 第四年：(1,145,991-501,944-282,093-158,536) ×0.438＝89,097
(5) 第五年：(1,145,991-501,944-282,093-158,536-89.097)×0.438×
            0.25＝12,518
4.25年折舊總額(1) +(2)+ (3)+ (4) +(5)
501,944+282,093+158,536+89,097+12,518=10,441,88
1,145,991  －  1,044,188  ＝  101,803  （材料費殘值）
1,297,455  －  1,044,188  ＝  253,267
（修理費總額）（折舊額）    （可請求之金額）


司法院資訊處製作；財團法人民間司法改革基金會備份。
